【裁判字號】    97,簡上,249
【裁判日期】    980731
【裁判案由】    拆屋還地
【裁判全文】
臺灣高雄地方法院民事判決             97年度簡上字第249號
上  訴  人  甲○○（即上訴人乙○○之承受訴訟人）
訴訟代理人  許再定律師
複代理人    邱揚勝律師
被上訴人    丁○
訴訟代理人  戊○○
上列當事人間請求拆屋還地事件，上訴人對於中華民國97年3 月
31日本院旗山簡易庭96年度旗簡字第319 號第一審判決提起上訴
，本院民國98年7 月8 日言詞辯論終結，判決如下：
   主    文
上訴駁回。
第二審訴訟費用由上訴人負擔。
    事實及理由
一、上訴人乙○○於本件上訴審理中之民國97年10月15死亡，乙○○之全體繼承人均同意並轉讓本件之一切權利義務予乙○○之子甲○○，甲○○並已具狀聲請承受訴訟，核無不合，
    應予准許。
二、被上訴人起訴主張：坐落高雄縣美濃鎮○○段1265-38 地號
    土地為訴外人財政部國有財產局南區辦事處所管理之國有林
    地（下稱系爭土地），被上訴人自民國86年8 月29日起向該
    處承租系爭土地，原約定之承租貸期間為自86年8 月29日起
    至94年12月31日止，嗣經續約繼續承租至105 年12月31日止
    。詎乙○○並無合法占用之權源，於87年間擅自在系爭土地
    上如原審附圖所示之Ａ部分、面積0.0032公頃之土地上搭建
    鐵皮屋（下稱系爭鐵皮屋），及附圖所示Ｂ部分、面積0.01
    85公頃之土地上種植菜圃（下稱系爭菜圃），而妨害被
    上訴人之租貸權，致被上訴人無法使用收益，爰依民法第96
    2 條規定之占有人物上請求權法律關係提起本訴等語。並於
    原審聲明：上訴人應將系爭土地如附圖所示Ａ部分之地上物
    拆除，並將如附圖所示之Ａ、Ｂ部分占用土地返還予被上訴
    人。
三、上訴人則以：系爭鐵皮屋及菜圃並未位於系爭土地上，而
    是位於高雄縣美濃鎮○○段1265-39 地號之土地上。又縱認
    乙○○確有占用系爭土地，惟乙○○係自51年間受僱於訴外
    人廖進德負責看守山林時，經廖進德之同意使用系爭土地，
    廖進德之後手丙○亦同意乙○○使用系爭土地，被上訴人為
    丙○之後手，自應繼受上開義務，且被上訴人未曾占有系爭
    土地，並於86年8 月29日承租時即已知悉乙○○占用系爭土
    地之事實，上訴人自得合法使用系爭土地，上訴人之占有應
    受民法占有規定之保護，而有使用系爭土地之正當權源等語
    ，資為抗辯。並於原審聲明：駁回被上訴人之訴。
四、原審經審理結果，准被上訴人之請求，而為被上訴人勝訴之
    判決。上訴人不服提起上訴，並於本院聲明：（一）原判決
    廢棄。（二）被上訴人在第一審之訴駁回。被上訴人則聲明
    ：上訴駁回。
五、兩造爭執及不爭執事項：
（一）不爭執事項：
  １、系爭土地為財政部國有財產局南區辦事處所管理之國有林
      地，被上訴人自86年8 月29日起向該處承租系爭土地，原
      約定之承租貸期間為自86年8 月29日起至94 年12 月31日
      止，嗣後並於95年12月4 日續約至105 年12月31日止。並
      有被上訴人提出之土地登記謄本、國有林地租賃契約書在
      卷可稽（原審卷第34、7 頁、下述刑事卷宗中之95年度簡
      字第3515號刑事卷第28、29頁、臺灣高等法院高雄分院96
      年度上訴字第1973號卷第108 頁以下）。
  ２、系爭土地為山坡地，乙○○因占用系爭地從事墾植及搭建
      鐵皮屋，違反山坡地保育條例之規定，經本院刑事庭以96
      年度訴字第1825號判處上訴人有期徒刑1 年減為6 月，乙○○不服提起上訴後，經臺灣高等法院高雄分院96年度上
      訴字第1973號，以追訴權時效已完成為由，撤銷原判決，
      改判免訴，該案現上訴於最高法院審理中。有上開該判決
      及本院調取之上開刑事卷在卷可參。
（二）爭執事項：
  １、上訴人有無占用系爭土地？
  ２、被上訴人依占有人之物上請求權法律關係為請求是否有據
      （含上訴人如有占用系爭土地時，有無合法權源）？
六、上訴人有無占用系爭土地？
    上訴人雖抗辯原審判決之附圖係被上訴人之夫戊○○所自行
    繪制，原審據以判決，並非正確，及系爭鐵皮屋及菜圃並
    未位於系爭土地上，而是位於高雄縣美濃鎮○○段1265-39
    地號土地上云云。惟查：
  １、原審判決所附之附圖，並非被上訴人之夫戊○○所繪制，
      而是高雄縣美濃地政事務所之複丈成果圖，有原審判決之
      附圖在卷可稽。
  ２、上訴人（乙○○）所確占用之如附圖所示Ａ、Ｂ部分，確
      位於系爭土地上，於被上訴人對乙○○提出竊佔告訴之上
      開刑事案件偵查中，業經高雄縣政府警察局旗山分局承辦
      警員孫華光、宋同義，會同被上訴人、乙○○、高雄縣美
      濃地政事務所承辦人洪清陽，於94年11月11日，履勘現場
      ，查明在卷，有偵查卷內之會勘簽到表、高雄縣美濃地政
      事務所複丈成果圖、現場照片8 張，及高雄縣美濃地政事
      務所95年8 月18日函覆本院刑事庭上開占用部份確位於系
      爭土地上之函文在上開刑事卷可稽（見上開刑事卷中之95
      年度偵字第2817號卷第18-27 頁、95年度簡字第3515號刑
      事卷第38頁）。且經本院刑事庭96年度訴字第1825號承辦
      法官函請行政院農委會林務局屏東林管處，以系爭土地之
      航照位置圖結合高雄縣美濃地政事務所複丈成果圖比對之
      結果，附圖所示之Ａ、Ｂ部分，亦確實係位於系爭土地上
      ，有航照位置圖9 張在上開刑事卷可稽（見96年度訴字第
      1825號卷31-40 頁）。復經證人即高雄縣美濃地政事務所
      承辦人洪清陽，於臺灣高等法院高雄分院96年度上訴字第
      1973號竊占案件審理中結證在卷，並經財政部國有財產局
      臺灣南區辦事處於96年10月23日勘查查明在卷（見台灣高
      等法院高雄分院96年度上訴字第1973號本院卷第102 、10
      4 頁之土地清查表）。
  ３、故上訴人（乙○○）占用之如附圖所示Ａ、Ｂ部分，確係
      位於系爭土地上，足可認定屬實，上訴人辯稱係位於高雄
      縣美濃鎮○○段1265-39地號土地上云云，即不足採。
七、被上訴人依占有人之物上請求權法律關係為請求是否有據（
    含上訴人如有占用系爭土地時，有無合法權源）？
（一）按，「占有人，其占有被侵奪者，得請求返還其占有物。
      占有被妨害者，得請求除去其妨害。占有有被妨害之虞者
      ，得請求防止其妨害。」，民法第962 條定有明文。又「
      租賃物交付後，承租人於租賃關係存續中，有繼續占有其
      物而為使用收益之權利。故其占有被侵奪時，承租人自得
      對於無權占有之他人，行使其占有物返還請求權，此就民
      法第四百二十三條、第九十四十一條及第九百六十二條等
      規定觀之甚明。」，有最高法院43年台上字第176 號判例
      之要旨可資參照。次按，「當事人主張有利於己之事實者
      ，就其事實有舉證之責任。但法律別有規定，或依其情形
      顯失公平者，不在此限。」，民事訴訟法第277 條定有明
      文。本件系爭土地被上訴人已向管理人財政部國有財產局
      南區辦事處合法承租10餘年以上，並經續約，被上訴人並
      對乙○○提出上開刑事竊佔告訴，業見上述，依此情形，
      自足認原來之直接占有人財政部國有財產局南區辦事處業
      將系爭土地交由被上訴人占有使用10餘年以上，被上訴人
      為合法承租人及有權占有之直接占有人，並已占有使用多
      年，故上訴人如抗辯被上訴人並未曾占有系爭土地，及其
      有合法占有使用系爭土地之權源，自應就所抗辯之上開事
      實負舉證之責任。
（二）經查：
  １、上訴人雖抗辯被上訴人未曾占有系爭土地，惟為被上訴人
      所否認，上訴人自應舉證以實其說，惟上訴人僅空言抗辯
      ，並未提出可資證明被上訴人從未占有系爭土地之證據以
      實其說，已不足以認定屬實；況其此部份之抗辯，亦與上
      開所述之被上訴人已向管理人財政部國有財產局南區辦事
      處合法承租10餘年，並經續約，足以認定被上訴人已占有
      使用系爭土地10餘年以上之事實不符，自不足採。
  ２、上訴人雖又抗辯乙○○係自51年間起，經被上訴人之前手
      廖進德及丙○同意使用系爭土地，被上訴人應繼受上開義
      務，且被上訴人於86年8 月29日承租時即已知乙○○占用
      之事實，上訴人係有權占有，依民法第962 條及非都市土
      地使用管制規則第8 條之規定，於經政府機關令上訴人變
      更及拆除前，得合法使用系爭土地云云，惟為被上訴人所
      否認，自應舉證以實其說。經查：(1)上訴人就乙○○自51
      年間起即經被上訴人之前手廖進德及丙○同意使用系爭土
      地之事實，及廖進德及丙○有何合法占有使用系爭土地之
      事實，均無法舉證以實其說，已不足以認定屬實。何況縱
      使認其此部份之抗辯屬實，且廖進德及丙○確為系爭土地
      之前手承租人，然因廖進德及丙○嗣後於租期屆滿後已不
      再承租系爭土地，而改由被上訴人另取得承租權，則因其
      二人已不再承租系爭土地，自已無合法之占有使用權源，
      其二人既已無合法之占有使用權源可言，自亦無從授與上
      訴人合法之占有使用權源。(2)又上訴人就被上訴人於86年
      8 月29日承租時即已知乙○○占用系爭土地之事實，亦無
      法舉證以實其說，亦無從認定屬實。且即使認其此部份之
      抗辯屬實，因被上訴人知悉乙○○占用之事實，頂多只能
      認為其知情而已，此單純知情之事實，並不足以認定被上
      訴人有何同意乙○○可繼續占有使用系爭土地之意思表示
      。(3)綜上，上訴人抗辯其為有權占有，得主張民法第962
      條及非都市土地使用管制規則第8 條之規定之合法占有人
      之使用權利云云，委不足採。
（三）綜上所述，上訴人占用如附圖所示之Ａ、Ｂ部分，確係位
      於系爭土地上，且上訴人並無合法之占有使用權源，而為
      無權占有人，自不得對抗有合法承租使用權源之被上訴人
      。依上開法條規定及最高法院判例要旨之說明，被上訴人
      依民法第962 條占有人之物上請求權法律關係，請求上訴
      人應將系爭土地如附圖所示Ａ部分之地上物拆除，並將如
      附圖所示之Ａ、Ｂ部分占用土地返還予被上訴人，即有理
      由，應予准許。原審因而為被上訴人勝訴之判決，並依職
      權為假執行之宣告，其認事用法均無違誤。上訴意旨指摘
      原判決不當，求予廢棄改判，為無理由，應予以駁回其上
      訴。
八、本件事證及法律關係已臻明確，兩造其餘主張、抗辯、陳述
    及舉證，核與判決結果不生影響，爰不一一論列，附此敘明
    。
九、據上論結，本件上訴為無理由，依民事訴訟法第436 條之11
    第3 項、第449 條第1 項、第78條，判決如主文。
中    華    民    國    98    年    7     月    31    日
                  民事第四庭  審判長法  官  林玉心
                                    法  官  楊淑珍
                                    法  官  郭文通
正本係照原本作成。
本判決不得上訴。
中    華    民    國    98    年    7     月    31    日
                                    書記官  卓榮杰


司法院資訊處製作；財團法人民間司法改革基金會備份。
